臺灣臺北地方法院刑事判決　　　　　　　99年度易字第1875號
公　訴　人　臺灣臺北地方法院檢察署檢察官
被　　　告　仝艷梅
上列被告因詐欺案件，經檢察官提起公訴（99年度偵字第9390號
、第11064 號、第11234 號），本院判決如下：
    主  文
仝艷梅無罪。
    理  由
一、公訴意旨以：被告仝艷梅明知社會上詐騙案件層出不窮，並
    可預見將自己之銀行帳戶金融卡及密碼交付他人使用，恐遭
    利用作為人頭帳戶，待騙徒對被害人施以詐術得逞致被害人
    匯入款項後，再予提領運用，竟基於幫助他人詐欺取財之未
    必故意，於民國99年1 月20日11時40分許，將其在台新國際
    商業銀行（下稱台新銀行）基隆路分行帳號00000000000000
    號帳戶及臺北吳興郵局（下稱吳興郵局）帳號000000000000
    00號帳戶之提款卡及密碼，於不詳地點，交付真實姓名、年
    籍不詳之詐欺集團成員使用，嗣該詐欺集團成員意圖為自己
    不法之所有，基於詐欺之犯意聯絡，由其中成員撥打之電話
    ，向告訴人王鳳釧佯稱因其在VIVA電視頻道購物台購物，該
    電視台之工作人員誤將付款方式設定為分期付款，而要求告
    訴人前往提款機操作更改設定為由，致告訴人陷於錯誤，於
    99年1 月22日先後匯款三筆共計新臺幣（下同）12萬元至被
    告上開台新銀行帳戶內，且該詐欺集團成員，又於雅虎奇摩
    拍賣網站，用「gino175cm 」、「hosumay39 」為帳號，在
    雅虎奇摩拍賣網站註冊加入會員，並以該帳號在雅虎奇摩拍
    賣網站刊登拍賣紙尿褲、筆記型電腦及數位相機之網頁，待
    買家得標後，再於得標信內留下被告上開吳興郵局帳戶作為
    匯款帳戶，吸引不特定人上網瀏覽下標購買，致被害人蔡孟
    芳、陳哲俊陷於錯誤，分別於99年1 月22日14時42分及20時
    42分下標購買，並於99年1 月22日22時30分許及22時許各匯
    入1,600 元及1 萬4,120 元，詎被害人蔡孟芳、陳哲俊於匯
    款後，久候多時均遲未收到商品，始知受騙。因認被告涉犯
    刑法第30條第1 項、第339 條第1 項之幫助詐欺取財罪嫌等
    語。
二、按被告未經審判證明有罪確定前，推定其為無罪；犯罪事實
    ，應依證據認定之，無證據不得認定犯罪事實。又不能證明
    被告犯罪者，應諭知無罪之判決，刑事訴訟法第154 條、第
    301 條第1 項分別定有明文。次按，認定犯罪事實所憑之證
    據，雖不以直接證據為限，間接證據亦包括在內，然而無論
    直接證據或間接證據，其為訴訟上之證明，須於通常一般人
    均不致有所懷疑，而得確信其為真實之程度者，始得據為有
    罪之認定，倘其證明尚未達到此一程度，而有合理之懷疑存
    在時，即難遽採為不利被告之認定，最高法院76年臺上字第
    4986號著有判例。又依刑事訴訟法第161 條第1 項規定，檢
    察官就被告犯罪事實，應負舉證責任，並指出證明之方法。
    因此，檢察官對於起訴之犯罪事實，應負提出證據及說服之
    實質舉證責任。倘其所提出之證據，不足為被告有罪之積極
    證明，或其指出證明之方法，無從說服法院以形成被告有罪
    之心證，基於無罪推定之原則，自應為被告無罪判決之諭知
    ，最高法院92年臺上字第128 號判例亦闡釋甚明。末按，刑
    法上幫助犯之成立，須行為人基於幫助正犯犯罪之意思，予
    正犯以精神上或物質上之助力而參與犯罪構成要件以外之行
    為，以助成正犯犯罪之實施為要件。是行為人之行為在外形
    上，雖可認為幫助，但其對正犯之犯罪，無違法之認識，而
    欠缺幫助犯罪之故意，即難論以幫助犯（最高法院88年度台
    上字第5848號判決意旨參照）。
三、證據能力部分：
    按被告以外之人於審判外之言詞或書面陳述，除法律有規定
    者外，不得作為證據，刑事訴訟法第159 條第1 項定有明文
    。又被告以外之人於審判外之陳述，雖不符前4 條之規定，
    而經當事人於審判程序同意作為證據，法院審酌該言詞陳述
    或書面陳述作成時之情況，認為適當者，亦得為證據。當事
    人、代理人或辯護人於法院調查證據時，知有第159 條第1
    項不得為證據之情形，而未於言詞辯論終結前聲明異議者，
    視為有前項之同意，刑事訴訟法第159 條之5 亦定有明文。
    本件告訴人王鳳釧、被害人蔡孟芳、陳哲俊於警詢中之陳述
    ，均為被告以外之人於審判外之言詞陳述，而檢察官及被告
    就上開言詞及書面陳述，未於本院審理過程中聲明異議，本
    院並審酌前開陳述作成時之情況正常，所取得過程並無瑕疵
    ，且與本案相關之待證事實具有關連性，認適當作為證據，
    依前開刑事訴訟法第159 條之5 之規定，認上開陳述均應具
    有證據能力。
四、檢察官認被告涉犯前開罪嫌，無非係以被告之供述、告訴人
    、被害人蔡孟芳、陳哲俊之證述、被告申辦台新銀行、中華
    郵政股份有限公司之帳戶基本資料、帳戶交易明細表、告訴
    人提出之自動櫃員機交易明細表、被害人蔡孟芳提出之國泰
    世華銀行存摺影本、被害人陳哲俊提出之郵政存簿影本、雅
    虎奇摩帳號「gino175cm 」、「hosumay39 」拍賣及得標網
    頁為依據。訊據被告固不否認有將其申請之台新銀行基隆路
    分行、吳興郵局帳戶之提款卡及密碼交付與他人之事實，然
    堅決否認有何幫助詐欺取財犯行，辯稱：伊是大陸來台配偶
    ，頻受丈夫家暴而獨自生活，伊當時生活負擔很重，只要有
    工作作，不分日夜一班接一班，前年向弟弟借了3 萬元一直
    沒還，想盡辦法向前夫或銀行借錢都借不到，於99年1 月19
    日看到大眾銀行在報紙上刊登貸款廣告，伊就撥打報紙上所
    刊登的0000000000號行動電話去接洽借款事宜，對方一接電
    話就說「台新銀行你好」，雖廣告標題是「大眾銀貸」，但
    接電話的人卻告知有辦好幾家銀行貸款，伊就沒有想太多，
    對方要求伊在電話中提供基本資料後，於99年1 月19日以00
    00000000號手機發了簡訊傳送到伊0000000000號手機通知伊
    申請貸款成功，伊很高興，就照對方指示準備帳戶提款卡及
    密碼以宅急便寄到給對方指定在臺中的會計師，伊於99年1
    月25日至郵局刷簿子時，經郵局人員告知才知伊的帳戶已經
    成為警示帳戶。本件伊是因為看報紙廣告要找人代辦借款被
    騙，才將帳戶交給別人，伊不知道伊的帳戶會被拿去作為詐
    騙工具，並沒有提供帳戶給別人詐騙的意思等語。
五、經查：
  (一)告訴人於99年1 月22日18時30分許，在其位在嘉義市之住處
    接獲他人來電表示其在電視購物之分期轉帳設定錯誤，需重
    新設定，否則將每月扣款，致告訴人不疑有詐陷於錯誤，於
    同日21時28分55秒、21時40分3 秒、21時44分5 秒先後將5
    萬元、5 萬元、2 萬元轉帳至被告申請之台新銀行基隆路分
    行帳戶內；另被害人蔡孟芳於99年1 月22日14時42分許，在
    其位在臺中市住處以電腦連線上網至雅虎奇摩拍賣網站向賣
    方帳號為「gino175cm 」購物得標，致被害人蔡孟芳信以為
    真陷於錯誤，而依對方提供之帳號轉帳1,600 元至被告申請
    之吳興郵局帳戶內；又被害人陳哲俊於99年1 月22日20時42
    分許，在位在嘉義市嘉義大學內，以電腦連線上網至雅虎奇
    摩拍賣網站向賣方帳號為「hosumay39 」購物得標，致被害
    人陳哲俊不宜有他陷於錯誤，而依對方提供之帳號轉帳1 萬
    4,120 元至被告申請之吳興郵局帳戶內等事實，業據告訴人
    、被害人蔡孟芳、陳哲俊於警詢中指訴明確，並有台新銀行
    99年2 月9 日台新作文字第9902162 號函暨被告開戶申請資
    料、歷史交易明細查詢、中華郵政股份有限公司臺北郵局99
    年3 月4 日北營字第0990900565號函暨被告開戶申請資料、
    查詢帳戶最近交易資料、被害人蔡孟芳提出之國泰世華銀行
    存摺影本、雅虎奇摩帳號「gino175cm 」拍賣網頁、被害人
    陳哲俊提出之郵局存摺影本、雅虎奇摩帳號「hosumay39 」
    拍賣網頁各1 份、告訴人王鳳釧提出之台新銀行自動櫃員機
    交易明細表3 張附卷可稽（99年度偵字第11064 號卷第11頁
    、第12頁、第15頁至第19頁、第22頁、99年度偵字第11234
    號卷第6 頁至第13頁、第15頁至第23頁、99年度偵字第9390
    號卷第19頁、第20頁、第26頁至第31頁），因認被告上開台
    新銀行基隆路分行、吳興郵局帳戶確遭詐騙集團作為詐騙告
    訴人、被害人蔡孟芳、陳哲俊之犯罪工具無疑。
  (二)被告所交付與他人之上開台新銀行基隆路分行、吳興郵局帳
    戶，嗣經作為詐欺告訴人、被害人蔡孟芳、陳哲俊之詐騙工
    具，業如前述，然被告應否論以詐欺取財罪之幫助犯，應審
    究被告是否有幫助他人為詐欺取財犯行之主觀犯意。被告辯
    稱其係看到辦理貸款之報紙廣告，誤信廣告為真，才將帳戶
    金融卡及密碼交給對方等語，並提出99年1 月19日、同年月
    20日之聯合報刊登「大眾銀貸全程行員陪同親臨銀行辦理透
    明化、資料不足提供/ 撥款後才付費、無工作證明、信用瑕
    疵、債協皆可、困難件協辦、女性優惠貸款開辦中、000000
    0000陳襄理」之廣告資料為證（本院卷第93頁、第94頁），
    經本院調查發送貸款簡訊予被告之0000000000號行動電話申
    請人資料，該申請人為方壘數位科技有限公司，該門號為發
    送簡訊平台之公司客戶專屬使用代表號碼，僅發送簡訊使用
    ，此有遠傳電信股份有限公司99年9 月30日、遠傳（企營）
    字第09910902137 號函、99年11月16日遠傳（企營）字第09
    911003597 號函（本院卷第31頁、第32頁、第50頁）附卷可
    憑，另詢方壘數位科技有限公司該0000000000號行動電話於
    99年1 月19日、同年月20日發送簡訊至被告000000000 號行
    動電話之簡訊平台發送人申請人、簡訊內容等資料，確有以
    陳正雄之名義申請為會員，於99年1 月19日14時20分透過方
    壘數位科技有限公司以0000000000號行動電話門號向被告上
    開行動電話發送簡訊內容為「親愛的客戶您好：感謝您對本
    行的支持與愛護，你的申貸案件，已進入審核階段，請您在
    此期間，聯絡電話保持暢通，以便本行人員與你聯絡，謝謝
    （本訊息由系統自動發送，無須回復，如有貸款相關問題，
    請洽您的承辦人員）大眾銀行TC BANK 敬上」、於99年1 月
    20 日11 時13分20秒向被告上開行動電話發送簡訊內容為「
    親愛的仝小姐：申貸案件（A*****0615），已通過審核，請
    洽承辦人員，準備相關資料，以利撥款作業，大眾銀行關心
    您謹慎理財，信用無價」等語，復有方壘數位科技有限公司
    提供之資料1 份存卷可參（本院卷第80頁至第82頁）。嗣經
    本院依方壘數位科技公司提供之陳正雄年籍資料傳訊證人陳
    正雄到庭，並詢以是否曾向方壘數位科技有限公司申請成為
    簡訊平台發送會員，且以手機門號0000000000、電子郵件帳
    號book292@yahoo.com.tw登記為個人基本資料，及發送上開
    簡訊予被告等情，經證人陳正雄證稱上開手機門號及電子郵
    件帳號均非其所申請使用，但曾於97年間提供手機門號予真
    實姓名年籍不詳住在三重綽號「阿梅」之女子使用，其對於
    上開簡訊內容並不知情等語在卷（本院卷第105 頁、第105
    頁反面），足認在方壘數位科技有限公司以陳正雄名義申請
    登記之會員實際上之申請、使用者另有其人，而該人與向被
    告取得金融機構帳戶及詐騙告訴人王鳳釧、被害人蔡孟芳、
    陳哲俊之人為同一批詐欺集團成員，應可認定。被告於看報
    紙刊登廣告與對方聯絡時，雖在電話中聽到對方均自稱為「
    台新銀行，你好」，竟未警覺對方以大眾銀行名義刊登廣告
    卻又自稱台新銀行，絕不可能是真正大眾銀行貸款部門所為
    ，然被告如查覺對方實際上並非從事辦理貸款業務而另有所
    圖，對方自不會於99年1 月19日、同年月20日先後發2 則簡
    訊向被告誆稱其貸款申請已經審核通過之訊息，職是，已難
    遽謂被告明知對方並非辦理貸款之詐欺集團。綜上而論，依
    據被告所提上開報紙廣告資料顯示，該廣告內容係以大眾銀
    行名義供借款人申辦貸款之廣告，且被告之手機亦接獲以大
    眾銀行名義傳送告知申辦貸款成功之訊息，是依上開報紙廣
    告資料、簡訊內容等證據資料所顯示情狀，要與被告前揭陳
    述情節相符，足證被告辯稱其係看報紙辦理大眾銀行貸款廣
    告後，撥打電話向對方表示欲申辦貸款，因接獲大眾銀行名
    義傳來申辦貸款通過之簡訊，才交付台新銀行基隆路分行、
    吳興郵局帳戶之陳述，應與事實相符，堪以採信。
  (三)參以現今經濟活動之多樣性及推陳佈新之瞬息萬變，尚難苛
    求每人均應對各式經濟活動有一定之瞭解，且詐欺集團詐騙
    被害人之手法不斷推陳出新，其詐騙所得之物除一般認知之
    金錢外，如擴及至帳戶資料等物，亦屬可能之事。邇來詐騙
    案件層出不窮，詐騙集團利用人頭帳戶做為出入帳戶，屢經
    報章雜誌及新聞媒體披露，而政府機關亦一再宣導，切勿任
    意交付金融帳戶存摺、提款卡及密碼等個人專屬資料，促請
    社會大眾注意，固屬實情。惟縱令如此，我國目前除合法之
    金融機構有辦理貸放款項業務外，民間借貸亦屬常見，甚至
    有許多非法之地下錢莊存在，此乃不爭之事實，而非法之地
    下錢莊為逃避政府之查緝，於貸放業務時往往使用不實之姓
    名或公司行號以為掩蓋，遑論並非經營地下錢莊者另有所圖
    ，卻打者辦理貸款名號而刊登廣告，吸引有意貸款之民眾以
    遂其目的，更難以稽查，被告為出生在大陸地區江蘇省之來
    台配偶，教育程度僅有國中畢業，職業為餐飲工作，於99年
    1 月間在「莫宰羊」餐廳工作，每日工作時間從下午4 點至
    凌晨1 點，此有被告調查筆錄受詢問人資料欄存卷可憑（99
    年度偵字第11064 號卷第6 頁），並經被告於審理時陳述在
    卷（本院卷第113 頁），其為大陸來台人士，雖於語言溝通
    上並無障礙，但在閱讀字體仍有繁簡之差異，且因經濟壓力
    而無暇觀察臺灣社會問題，能否以被告能藉由報章媒體報導
    之社會上相關資訊，瞭解不得任意將其帳戶交與他人乙情，
    即謂被告不可能遭他人之說詞所欺騙，進而推認被告所辯無
    可採信？實非無疑。況衡之一般明知對方為收購帳戶之詐欺
    集團而提供帳戶者，將帳戶交與詐欺集團後，除非雙方食髓
    知味而欲進一步交易其他帳戶之金融卡、密碼，否則即不會
    亦無必要再聯絡，且縱使聯絡雙方亦心知肚明而無需以貸款
    之名目遮掩，然被告於99年1 月19日、同年月20日接連2 日
    接獲詐欺集團以大眾銀行名義發送申辦貸款成功之簡訊與被
    告聯繫，核與上開所述單純交易人頭帳戶之情形有間，足見
    詐騙集團以辦理貸款為名而吸引有貸款需求者撥打電話接洽
    時，於要求有貸款需求者交付帳戶之時，當有一番容易使人
    受騙、上當之說詞，被告方會將其帳戶交付，是尚難僅以被
    告為一具有正常智識經驗之人，在無法確認對方真實姓名年
    籍之情形下，仍逕自將重要之金融帳戶金融卡及密碼交付他
    人之行為，與常理有違，即推認被告所辯不合常情而無可採
    信。
  (四)至於被告看貸款報紙撥打電話予對方聯絡、交付其上開台新
    銀行基隆路分行、吳興郵局帳戶之時間為何等節，被告於警
    詢中固表示係於99年1 月20日11時40分許看報紙上刊登大眾
    銀行貸款廣告並且把台新銀行、郵局帳戶提款卡及密碼給對
    方（99年度偵字第11064 號卷第7 頁），於本院審理時改稱
    是99年1 月19日看到廣告就打對話給對方，第2 天對方就傳
    簡訊說貸款申請成功（本院卷第110 頁反面）。然依被告前
    開台新銀行基隆路分行開戶資料所示，被告係於99年1 月19
    日開立該帳戶（99年度偵字第11064 號卷第16頁），又依方
    壘數位科技有限公司提供0000000000號發送第一則貸款申請
    成功之簡訊內容至被告手機時間為99年1 月19日14時20分，
    有上開方壘數位科技有限公司提供之資料存卷可查，足見被
    告看報紙刊登貸款廣告而撥打電話表示申辦貸款之時間係於
    99年1 月19日前某日，而交付台新銀行基隆路分行、吳興郵
    局帳戶金融卡及密碼之時間係於99年11月19日申請台新銀行
    基隆路分行帳戶金融卡及密碼後，至99年11月22日告訴人、
    被害人蔡孟芳、陳哲俊遭詐騙集團詐欺轉帳存入被告上開帳
    戶前某日，應堪認定。
六、綜上，檢察官認被告涉嫌前揭犯行所憑之證據，尚未達於通
    常一般之人均不致有所懷疑，而得確信其為真實之程度，依
    刑事訴訟制度「倘有懷疑，即從被告之利益為解釋」、「被
    告應被推定為無罪」之原則，即難據以為被告不利之認定。
    此外，復查無其他積極之證據，足資認定被告確有幫助詐欺
    取財之主觀犯意，自屬不能證明被告犯罪，依首開說明，應
    為被告無罪之諭知。
七、退併案部分：(一)臺灣臺北地方法院檢察署檢察官99年度偵字
    第25000 號併案意旨略以：被告基於幫助他人詐欺取財之不
    確定故意，於99年1 月間某日，將其臺北吳興郵局帳戶帳號
    00000000000000號帳戶之提款卡及密碼等物，於不詳地點交
    付予真實姓名年籍均不詳之詐欺集團成員使用。嗣該詐騙集
    團取得被告前揭帳戶後意圖為自己不法之所有，於99年1 月
    22日在雅虎奇摩拍賣網站刊登佯稱欲以8,000 元出售SHARP
    牌行動電話，適被害人游琳君在其宜蘭縣住處上網瀏覽見該
    拍賣訊息，因而陷於錯誤，於同日匯款8,000 元至被告上開
    郵局帳戶，詎被害人游琳君匯款後遲未收到商品，始知受騙
    ；(二)臺灣臺北地方法院檢察署檢察官第26333 號併案意旨略
    以：被告基於幫助他人詐欺取財之未必故意，於99年1 月20
    日11時40分許，將其所有之臺北吳興郵局帳號000000000000
    00號帳戶之提款卡及密碼，於不詳地點，交付真實姓名、年
    籍不詳之詐欺集團成員使用，嗣該詐欺集團成員意圖為自己
    不法之所有，基於詐欺之犯意聯絡，於99年1 月22日由其中
    成員撥打之電話，向被害人李莞諭佯稱其在雅虎奇摩拍賣網
    站購物已得標，而要求被害人李莞諭依指示匯款，致被害人
    李莞諭陷於錯誤，於同日匯款新臺幣4,120 元至被告上開郵
    局帳戶內，嗣被害人李莞諭於匯款後，久候多時均遲未收到
    商品，始知受騙。因認被告涉犯刑法第30條第1 項、第339
    條第1 項之幫助詐欺取財罪嫌，且與本案被告被起訴之幫助
    詐欺取財犯行間，具有同一案件之關係，因而移送本院併案
    審理等語。惟被告前開被訴之幫助詐欺取財罪嫌，既經本院
    以其罪嫌不足而判決被告無罪，則上開併辦部分即與本案無
    何同一案件關係可言，本院無從併予審理，應退回由檢察官
    另為適法之處理，附此敘明。
據上論斷，應依刑事訴訟法第301 條第1 項前段，判決如主文。
本案經檢察官郭力菁到庭執行職務。
中    華    民    國   100    年    4     月    8     日
                  刑事第十八庭審判長法  官  彭慶文
                                    法  官  陳思帆
                                    法  官  林芳華
以上正本證明與原本無異。
如不服本判決應於收受送達後10日內向本院提出上訴書狀，並應
敘述具體理由；其未敘述上訴理由者，應於上訴期間屆滿後20日
內向本院補提理由書（均須按他造當事人之人數附繕）「切勿逕
送上級法院」。
                                    書記官  林鈴芬
中    華    民    國   100    年    4     月    8     日